最高法院刑事判決　　　　　　　　　　　　　　　八十八年度台上字第五一七四號
　　上　訴　人　甲○○　男
　　　　　　　　乙○○　男
右上訴人等因違反森林法案件，不服台灣高等法院台南分院中華民國八十六年七月二
十四日第二審更審判決（八十六年度重上更(三)字第二三六號，起訴案號：台灣嘉義地
方法院檢察署八十三年度偵字第二一○九號），提起上訴，本院判決如左：
    主  文
原判決撤銷，發回台灣高等法院台南分院。
    理  由
本件原判決認定：上訴人甲○○未經申請主管機關許可，竟於民國八十三年一月間，
擅自將其所承租坐落嘉義林區管理處大埔事業區第五十六林班地內，如原判決附圖所
示之國有保安林地面積○‧五五公頃土地上之什木四十八株及麻竹五百支砍除燒毀，
並開墾整地後改植四十株檳榔樹苗，復為方便日後土地使用，竟與知情之上訴人乙○
○基於犯意之聯絡，由甲○○於同年二月間將上開土地交由乙○○以鋤頭翻土整地後
，於同年月十七日種植生薑五千公斤，均足以生損害於嘉義林區管理處對該保安林之
管理等情，因而論處上訴人甲○○、乙○○共同於他人保安林內，擅自墾植罪刑，固
非無見。
惟查：(一)按科刑判決書須先認定事實，然後於理由內明其認定犯罪所憑之證據，方
足以資論罪科刑，否則僅於理由內明其有犯罪之證據，而事實欄並未認定相關之犯
罪事實，不惟理由失其根據，且與法定程式亦不相符。原判決雖依卷附之上訴人與嘉
義林區管理處訂定之「台灣省國有竹林清理保育契約」，於理由內明嘉義林區管理
處僅委託上訴人甲○○就上開保安林內原有之竹木為保育之行為，並非將林地出租與
上訴人甲○○墾植，依契約內容，甲○○負有維護保安林正常林相之義務，乃其竟違
反契約，未經嘉義林區管理處之同意，而與上訴人乙○○共同擅自墾植，資為科處上
訴人等罪刑之論據；然原判決於事實欄內，就上訴人等上開無合法權源而擅自墾植之
相關犯罪事實，並未具體記載，已非適法，且竟又認定上訴人甲○○係上開林地之承
租人，猶有事實與理由矛盾之違背法令。(二)又按以所有竹、木為目的，於他人之土地
有租賃權者，於森林法適用上視為森林所有人，森林法第四條定有明文，是以，上開
準森林所有人若違反森林法第三十條第一項之規定，未經主管機關核准或同意而於保
安林內擅自開墾者，因與同法第五十一條第二項於「他人」保安林內擅自墾植罪之構
成要件有間，應僅屬於同法第五十六條之一第一項（修正前第五十六條第一項）行政
罰之範疇。原判決於事實欄內認定上訴人甲○○係上開保安林地之承租人，未經申請
許可而擅自墾植等情，如果無訛，則其遽論上訴人等以森林法第五十一條第二項之於
他人保安林內擅自墾植罪，揆諸首開說明，亦有判決適用法則不當之違誤。以上或為
本院依職權得調查之事項或為上訴意旨所指摘，應認原判決有發回更審之原因。
據上論結，應依刑事訴訟法第三百九十七條、第四百零一條，判決如主文。
中      華      民      國    八十八    年      九      月      十六    日
                              最高法院刑事第四庭
                                  審判長法官  黃  劍  青
                                        法官  劉  敬  一
                                        法官  林  增  福
                                        法官  邵  燕  玲
                                        法官  張  清  埤
      右正本證明與原本無異
                                              書  記  官
中      華      民      國    八十八    年      九      月    二十三    日
                                                                        ｖ
